臺灣宜蘭地方法院民事判決　九十年度訴字第三四六號
　　原　　　告　丙○○
　　被　　　告　合作金庫銀行蘇澳分行
　　法定代理人　甲○○
　　訴訟代理人　乙○○
　　　　　　　　劉明娟
右當事人間請求返還不當得利事件，本院判決如左：
    主    文
原告之訴駁回。
訴訟費用由原告負擔。
    事      實
甲、原告方面：
一、聲明：被告應給付原告新台幣（下同）一百萬元，及自民國九十年七月二日起至
    清償日止按年息百分之五計算之利息。
二、陳述：
（一）原告於八十七年一月七日向被告借款五百萬元，而由訴外人官旺朝擔任連帶保
      證人，並提供登記為官旺朝名義之位於五結鄉○○段九二之一地號土地及其上
      建號二十號房屋為擔保，設定最高限額六百萬元抵押權，有借據二紙可證。
（二）原告實為該不動產之真正所有權人，於九十年四月十二日將不動產出售與訴外
      人林光陽，於九十年六月十九日移轉完畢。原告與林光陽訂立前揭不動產之買
      賣契約時，約定由林光陽代償原告對被告之貸款後，再就買賣價金之餘額一次
      付清，詎被告竟於林光陽欲代償原告借款時，以連帶保證人官朝旺尚欠被告債
      務，要求林光陽必須匯款六百零八萬四千二百元入原告在被告銀行之帳戶，始
      同意塗銷抵押權，林光陽如數照匯，被告即自原告帳戶中扣抵六百零八萬四千
      二百元，其中八萬四千二百為利息，則被告自原告帳戶所扣款項多扣了一百萬
      元。官旺朝為原告之連帶保證人，則就本件原告與被告之借貸關係，應以原告
      所借款項五百萬元本息為限，被告洵無要求原告多給付一百萬元始為塗銷抵押
      權登記之理。從而被告所多受領之一百萬元，並無法律上原因，致原告受有一
      百萬元之損害，爰依民法第一百七十九條之規定，請求被告返還該一百萬元及
      自受利益時起之利息。
三、對被告抗辯所為之陳述：林光陽所匯入之款項屬買賣價金之一部。林光陽匯款之
    目的在清償原告之借款債務，而非清償保證人官旺朝之債務。且匯款金額多少，
    是由被告直接通知林光陽，原告並不知情。
乙、被告方面：
一、聲明：駁回原告之訴。
二、陳述：
（一）原告之連帶保證人官旺朝向被告借款四千三百多萬元，原告借款時，係以官旺
      朝之不動產做為擔保，該不動產除擔保原告之債務外，尚擔保官旺朝本人之債
      務。茲訴外人林光陽欲塗銷該不動產上抵押權，自應就官旺朝所負債務亦為清
      償。
（二）且被告係基於抵押權設定契約書及借據而受償，並非無法律上原因；又林光陽
      所匯入之帳戶為「放款帳戶」，並非原告申請開設之存款帳戶，有放款收入傳
      票為證。該帳戶僅係被告為方便辨認匯款所為之編號，所匯入款項之所有權為
      被告。
    理      由
一、原告主張其於八十七年一月七日向被告借款五百萬元，由訴外人官旺朝擔任連帶
    保證人，並以登記於官旺朝名義之前揭房地為擔保，設定最高限額六百萬元抵押
    權。原告於九十年四月十二日將前揭不動產出售與訴外人林光陽，約定由林光陽
    代償原告對被告之上開貸款，做為買賣價金之一部。林光陽欲代償原告借款時，
    被告告知林光陽應匯入六百零八萬四千二百元，始同意塗銷抵押權，林光陽即如
    數匯款等情，為被告所自認，且有原告提出之借款、土地登記謄本、匯款回條及
    被告提出之抵押權設定契約書、建物登記謄本為證。又兩造對於林光陽匯入六百
    零八萬四千二百元後，被告以其中五百萬元作為清償原告之借款，八萬四千二百
    為原告之借款利息，一百萬元作為清償系爭不動產所有人官旺朝對被告之債務後
    ，始同意林光陽塗銷抵押權等事實均不爭執，均堪信為真實。
二、按無法律上原因而受利益，致他人受損害者，應返還其利益，此為民法第一百七
    十九條就不當得利所設之規定。而不當得利之類型，依是否基於給付為區別標準
    ，分為(1)因給付而受利益及(2)因給付外事由而受利益二種類型。在因給付而受利
    益之類型，係以給付關係決定不當得利之當事人。又所謂給付，係指有意識地，
    基於一定目的而增加他人財產。強調「基於一定之目的」，其功能在於以當事人
    所欲實現目的是否達成，認定法律上原因之有無。本件被告所受領之該一百萬元
    ，是基於林光陽所為匯入款項之行為，已如前述，則被告顯係基於給付關係而受
    有利益，應無疑問。惟原告起訴主張被告受有該一百萬元之利益，致原告受損害
    ，而主張不當得利返還請求權，被告則辯稱林光陽係直接向被告為清償，從而，
    本件爭點厥為(1)給付關係係發生於原告與被告之間，抑或被告與林光陽之間。換
    言之，即林光陽為前開給付關係之當事人，抑或原告為給付關係之當事人，林光
    陽僅代行給付行為。(2)被告受有利益與原告受有損害是否有因果關係。
三、本件給付關係之當事人為何人，經查：
（一）就兩造所不爭之該一百萬元價金係由林光陽所支付之事實觀之，該一百萬元之
      財產損益之變動直接情形為林光陽減少一百萬元，被告增加一百萬元。
（二）原告主張林光陽多支付該一百萬元，係基於被告之要求（起訴狀第三頁、準備
      一狀第四頁）；被告亦稱係因為系爭不動產尚擔保官旺朝對被告之其他債務，
      故而要求林光陽應給付六百萬元（系爭借款設定最高限額六百萬元之抵押權，
      其中五百萬元為原告對被告之借款債務）始同意塗銷；林光陽復到院證稱係為
      塗銷抵押權及代償原告對被告之債務，而依被告所述之金額匯入款項與被告；
      又證人林顯輝則證稱：「林先生打電話來問原告欠合庫多少錢，我告知他是五
      百萬元，還告知他擔保物提供人是官旺朝，我們是針對官旺朝所負債務是六百
      萬元，你要塗銷的話就要付六百萬元，林先生就同意」等語，從而依兩造及證
      人所述，本件給付關係之提出給付之人應為林光陽，受領人則為被告無疑。
（三）證人林顯輝證述：當時確有告知林光陽應償還原告之借款五百萬元及其利息並
      官旺朝債務一百萬元始願塗銷等語，雖據林光陽雖駁稱：不認識官旺朝，不會
      願意為他清償借款等語。惟林光陽亦當庭證稱：「（被告訴訟代理人問：是否
      告知合庫匯款是為塗銷抵押權？答：）是。我錢給了一定要塗銷掉。」顯見林
      光陽向被告匯款，其本意應在塗銷抵押權，取得無負擔之買賣標的物。又系爭
      不動產設定抵押之義務人及債務人均為官旺朝，為兩造所自認，復有抵押設定
      契約書為證。且本件林光陽若不清償被告所要求之金額，被告當不願同意塗銷
      其上官旺朝所設定之抵押權。從而林光陽依被告指示匯款，即得塗銷抵押權，
      其匯款之目的即達成。是林光陽所提出之給付確有係基於一定之目的，有意識
      地增加被告之財產之情狀。
（四）從而依上開說明，本件以匯款方式所為給付，其當事人應係林光陽與被告無疑
      。
四、關於原告是否因被告受利益而受有損害乙節：
（一）按在給付不當得利類型，一方當事人因他方當事人為給付而受利益，即為他方
      之損害。在受利益與損害間須有因果關係，且其因果關係應為直接之因果關係
      。而其間之因果關係是否直接存在，應以受益之原因事實與受損之原因事實是
      否同一為斷。
（二）被告辯稱：林光陽匯入款項之帳號為被告所告知，原告均不知情，且帳戶並非
      原告原留存於被告銀行之存款帳戶等情，為原告所不爭，且有被告所提出之放
      款收入傳票為證。則被告辯稱該「放款帳戶」係被告為易於整帳而依借款性質
      及姓名所設之帳號，尚非無據。從而林光陽匯入之款項，應屬被告所有，得由
      被告加以處分。
（四）本件被告受有一百萬元利益，係基於林光陽之給付。苟被告所受利益有「致他
      人受損害」情事，其直接受損害之人，應為林光陽。苟林光陽付款之真意為僅
      願意代原告償還原告對被告之債務五百萬元及利息，其他均不願償還，則亦應
      由林光陽向被告主張不當得利請求權。至原告所短收之一百萬元，應依其與林
      光陽間之買賣關係求其解決。
五、綜上，原告並非給付關係之當事人，自無從對被告主張不當得利請求權，其請求
    為無理由，應予駁回。
六、本件判決之基礎已臻明確，兩造其餘之攻擊方法，核與判決無影響，無一一審究
    之必要，併此敘明。
七、結論：原告之訴為無理由，依民事訴訟法第七十八條，判決如主文。
中　　　華　　　民　　　國　　九十一　　年　　　一　　　月　　　八　　　日
                                臺灣宜蘭地方法院民事庭
~B法　　　官　謝佩玲
右為正本係照原本作成。
如不服本判決，應於收受送達後廿日內向本院提出上訴狀（須附繕本）。
中　　　華　　　民　　　國　　九十一　　年　　　一　　　月　　　十一　　日
~B法院書記官　陳淑宜
